【裁判字號】    98,抗,32
【裁判日期】    980123
【裁判案由】    假處分
【裁判全文】
臺灣高等法院臺中分院民事裁定            98年度抗字第32號
抗  告  人  甲○○
訴訟代理人  黃文崇律師
抗  告  人  乙○○
相  對  人  丙○○
訴訟代理人  張績寶律師
複 代理 人  張瓊文律師
上列抗告人因與相對人間聲請假處分事件，對於中華民國97年10
月20日臺灣苗栗地方法院97年度裁全字第846號所為裁定提起抗
告，本院裁定如下：
    主    文
原裁定廢棄，發回台灣苗栗地方法院。
    理    由
一、本件相對人在原法院聲請意旨略以：伊自民國（下同）94年
    起，於坐落苗栗縣三義鄉○○○段638-7、638-9、638-31
    、638-32等地號土地上興建農舍，並經營民宿（門牌號碼:
    苗栗縣三義鄉雙潭村10鄰雙連潭155號）。該民宿係經由坐
    落同段638-21、638-25、638-2、638-28地號土地上之道路
    對外通行聯絡，且有其他住戶共同使用上開道路。詎同段
    638-21地號土地所有人即抗告人甲○○，近日拒絕伊通行其
    所有之土地，另一抗告人乙○○，並設置柵欄於該土地上，
    致使伊經營之民宿無法正常營業。抗告人之行為，妨礙伊及
    不特定第三人出入通行，為防止損害之發生，自有聲請定暫
    時狀態假處分之必要，並提出地籍圖、土地登記謄本、妨礙
    通行權現場照片、使用執照及營利事業登記證、民宿登記證
    等文件為證。
二、原法院以：相對人對於伊所主張之前述事實雖有相當之釋明
    ，然於所述假處分之原因，則未能盡釋明之責，乃裁定相對
    人以新台幣12萬1000元，為抗告人供擔保後，抗告人對於坐
    落苗栗縣三義鄉○○○段638-21地號土地上，如原裁定附圖
    所示橘色部份，面積445平方公尺之土地，應容忍相對人通
    行，並將坐落上開土地上，如原裁定附圖所示AB間柵欄拆除
    ，且抗告人不得變更土地現狀或設置障礙物，為妨害相對人
    通行之行為。
三、抗告意旨則以：相對人對於有何法律上理由得通行抗告人所
    有之638-21地號土地，並未具體說明，則兩造間究竟爭執何
    項法律關係既屬不明，如何能以本案訴訟確定該法律關係？
    且假處分必須由聲請人提出相當證據以釋明爭執之法律關係
    有定暫時狀態之必要情事，原裁定則認相對人假處分之聲請
    雖未盡釋明之責，但以其陳明願供擔保補足之，難認無違法
    之情事；況系爭638-7、638-9、638-31、638-32地號土地，
    另有一條道路通行至130號公路，於相對人土地之通行並無
    任何影響等語。
四、按當事人於爭執之法律關係聲請為定暫時狀態之處分，依民
    事訴訟法第538條第1項之規定，須為防止發生重大之損害或
    避免急迫之危險或有相類之情形而有必要時，始得為之。此
    必要之情事，即為假處分之原因，應由聲請假處分之人提出
    相當證據以釋明之，倘不能釋明必要情事存在，即無就爭執
    之法律關係，定暫時狀態之必要。新修正民事訴訟法第526
    條第2項，已將「債權人雖未為前項釋明，如就債務人所應
    受之損害已供法院所定之擔保者，得命為假扣押」之規定，
    修正為「前項釋明如有不足，而債權人陳明願供擔保或法院
    認為適當者，法院得定相當之擔保，命供擔保後為假扣押」
    ，以與同條第1項規定「請求及假扣押之原因，應釋明之」
    相呼應。是請求及假扣押之原因，債權人如未先為釋明，縱
    就債務人所應受之損害供法院所定之擔保者，亦不得命為假
    扣押，必因釋明而有不足，並經債權人陳明願供擔保或法院
    認為適當者，始得命供擔保後為假扣押。債權人聲請定暫時
    狀態之假處分，依同法第538條之4準用第533條再準用第526
    條規定，應就其請求及假處分之原因加以釋明，兩者缺一不
    可，前開釋明如有不足，而債權人陳明願供擔保或法院認為
    適當者，法院始得定相當之擔保，命供擔保後為假處分，若
    債權人就其請求及假處分之原因絲毫未予釋明，法院即不得
    命供擔保後為定暫時狀態之假處分。故定暫時狀態假處分之
    聲請人，除應釋明與債務人間有爭執之法律關係外，尚應提
    出有何防止發生重大之損害或避免急迫之危險或有其他相類
    之情形而有必要定暫時狀態處分之原因並釋明之。
五、經查，相對人於原法院聲請假處分時，除未依法釋明其與抗
    告人間所爭執之法律關係外，亦未提出有何防止發生重大之
    損害或避免急迫之危險或有其他相類之情形而有必要定暫時
    狀態處分之原因並提出充足之釋明。相對人於98年1月20日
    本院準備程序訊問時雖主張因其所有之638-7、638-9、638-
    31、638-32地號土地為袋地，故其對抗告人所有之系爭638-
    21地號土地有袋地通行權，且其向抗告人購買上開638-7地
    號土地時，雙方於契約中明文約定，抗告人應容忍相對人通
    行抗告人所有之系爭638-21地號土地；然抗告人否認其與相
    對人間有約定提供前開土地通行使用權，且辯稱相對人所有
    之638-7、638-9、638-31、638-32地號土地並非袋地，其另
    有一條道路直通至130號縣道。是系爭坐落苗栗縣三義鄉○
    ○○段638-7、638-9、638-31、638-32等地號土地是否確為
    袋地？此攸關相對人是否有袋地通行權之法律關係。又當事
    人間是否曾經約定，抗告人應容忍相對人通行抗告人所有之
    系爭638-21地號土地？均非無進一步調查審究之餘地。原法
    院未為詳查審認，即裁定准許相對人假處分之聲請，尚有未
    洽。抗告意旨指摘原裁定不當，求予廢棄，非無理由，應由
    本院將原裁定廢棄，發回原法院就近調查並另為適當之裁定
    。
六、據上論結，本件抗告為有理由，民事訴訟法第492條，裁定
    如主文。
中    華    民    國    98    年    1     月    23    日
          民事第七庭    審判長法  官  童有德
                              法  官  曾謀貴
                              法  官  陳繼先
以上正本係照原本作成。
不得再抗告。
                              書記官  陳三軫
中    華    民    國    98    年    1     月    23    日
                                                      Ｅ


司法院資訊處製作；財團法人民間司法改革基金會備份。
